【裁判字號】    97,上,752
【裁判日期】    980721
【裁判案由】    清償債務
【裁判全文】
臺灣高等法院民事判決                   97年度上字第752號
上  訴  人  台北國鼎資產管理有限公司
法定代理人  甲○○
訴訟代理人  乙○○
被 上訴 人  丁○○
            丙○○
            戊○○
兼 上三 人
訴訟代理人  庚○○
被 上訴 人  己○○
上列當事人間請求清償債務事件，上訴人對於中華民國97年6月
30日臺灣桃園地方法院97年度訴字第605號第一審判決提起上訴
，經本院於98年7月7日言詞辯論終結，玆判決如下：
    主      文
上訴駁回。
第二審訴訟費用由上訴人負擔。
    事實及理由
一、本件上訴人主張：訴外人簡庭德前於民國81年1月31日邀同
    訴外人簡楊碧娥、簡楊寶珠及被上訴人丁○○為其連帶保證
    人，與訴外人新竹區中小企業銀行股份有限公司（嗣更名為
    新竹國際商業銀行股份有限公司）桃園分行（下均稱新竹國
    際商銀）簽立借貸契約，向新竹國際商銀借款新台幣（下同
    ）900萬元，期限自81 年1月31日起至83年1月31日止，借款
    利率機動調整，並自實際撥款日，按月攤還本息。另約定於
    借款到期後本金應一次清償，且前述借款不論本金或利息，
    如有一部分遲延，其全部債務視為到期，並願自遲延之日起
    ，逾期6個月以內者，另按上開利率加付10%，超過6個月以
    上者，就超過部分另按上開利率加付20%之違約金，上開連
    帶保證人並表明願拋棄先訴抗辯權。詎簡庭德自83年8月31
    日起即未按期清償，依約其債務應視為全部到期而喪失期限
    利益，經新竹國際商銀以原法院84 年度促字第5617號確定
    支付命令為執行名義，聲請對於簡庭德、簡楊寶珠及丁○○
    強制執行後，簡庭德仍積欠本金293 萬5845元及其遲延利息
    與違約金尚未清償，簡楊碧娥為簡庭德之連帶保證人，依法
    亦應負擔連帶清償責任。伊於96年6 月15日受讓新竹國際商
    銀本件借款債權，而簡楊碧娥於83年12月26日死亡，被上訴
    人均為其法定繼承人（丁○○為簡楊碧娥之配偶，丙○○、
    戊○○、己○○、庚○○則為其子女），簡楊碧娥於其生
    前已確定發生代負履行責任之保證債務，無民法繼承編施行
    法第1條之2規定限定繼承之適用，被上訴人自應負連帶給付
    責任等情，爰依民法連帶保證、債權讓與及繼承之法律關係
    ，求為判決命被上訴人連帶給付伊293萬5845元及自83年9月
    1日起至清償日止，按年利率10.7%計算之利息，暨自83年9
    月1日起至清償日止，其逾期在6個月以內者，按上開利率
    10%，逾期超過6個月以上者，就超過部分，按上開利率20%
    計算之違約金。（原審判決命被上訴人應於自被繼承人簡楊
    碧娥所繼承財產之限度內，連帶如數給付之，並駁回上訴人
    其餘之訴）並對於原判決提起上訴，聲明：(一)原判決不利於
    上訴人部分廢棄。(二)被上訴人應連帶給付上訴人293萬5845
    元，及自83年9月1日起至清償日止，按年利率10.7%計算之
    利息，暨自83年9月1日起至清償日止，其逾期在6個月以內
    者，按上開利率10% ，逾期超過6個月以上者，就超過部分
    ，按上開利率20%計付之違約金。
二、被上訴人則以：原債權人新竹國際商銀撤回原法院84年度促
    字第5617號支付命令中對於簡楊碧娥部分之請求，係因保證
    期間已經屆至，伊等至97年間始知簡楊碧娥有當本件借貸之
    連帶保證人，伊等未由簡楊碧娥繼承任何遺產，若由伊等負
    履行本件保證債務責任，顯失公平，依98年6月10日公布增
    訂之民法繼承編施行法第1條之3之規定，伊等應僅以所得簡
    楊碧娥之遺產為限，負清償責任等語，資為抗辯。並對於上
    訴人之上訴，答辯聲明：上訴駁回。
三、兩造不爭執之事項：
  (一)簡庭德前於81年1月31日邀同簡楊碧娥、簡楊寶珠及丁○○
    為其連帶保證人，向新竹國際商銀借款900萬元，期限自81
    年1月31日起至83年1月31日止，借款利率機動調整，並自實
    際撥款日，按月攤還本息。另約定於借款到期後本金應一次
    清償，且前述借款不論本金或利息，如有一部分遲延，其全
    部債務視為到期，並願自遲延之日起，逾期6個月以內者，
    另按上開利率加付10%，超過6個月以上者，就超過部分另按
    上開利率加付20%之違約金，上開連帶保證人並表明願拋棄
    先訴抗辯權。
  (二)新竹國際商銀嗣聲請原法院核發84年度促字第5617號支付命
    令，命簡庭德、簡楊寶珠、丁○○、簡楊碧娥應連帶給付29
    3萬5845元及其遲延利息、違約金，該支付命令嗣於84年8月
    4日確定，其中簡楊碧娥部分業經原債權人新竹國際商銀撤
    回。
  (三)簡楊碧娥於83年12月26日死亡，其法定繼承人為其配偶丁○
    ○、子女丙○○、庚○○、己○○及戊○○。
  (四)新竹國際商銀於96年6月15日將本件借款債權讓與上訴人，
    並於同年月29日將該債權讓與之事實公告於台灣新生報第9
    版。
四、本件所應審究者，為本件有無98年6月10日增訂民法繼承編
    施行法第1條之3第2項規定之適用。按繼承在民法繼承編中
    華民國九十八年五月二十二日修正施行前開始，繼承人對於
    繼承開始以前已發生代負履行責任之保證契約債務，由其繼
    續履行債務顯失公平者，以所得遺產為限，負清償責任，98
    年6月10日修正民法繼承編第1條之3第2項定有明文。本件簡
    楊碧娥係就簡庭德之借款債務負代履行責任之保證契約債務
    ，且該保證債務於83年8月31日因簡庭德未再繳息時即已發
    生，為上訴人所自承（見本院卷，8頁，29頁），是被上訴
    人於83年12月26日簡楊碧娥死亡而繼承簡楊碧娥之債務時，
    已發生簡楊碧娥應代負履行責任之保證契約債務，依前開說
    明，應有前開規定之適用。又簡楊碧娥並無任何財產，有財
    產歸屬資料清單（見本院卷，86至87頁）可稽，又簡楊碧娥
    之夫即被上訴人庚○○於98年度所得未達當年度最低生活費
    每人每月9829元之1.5倍之標準，屬於國民年金被保險人所
    得未達一定標準之低收入者，亦有桃園縣桃園市公所98年2
    月26日桃市社字第0980011120號函可參（見本院卷，88頁）
    。被上訴人既未積極繼承簡楊碧娥遺產，且其現有資力並不
    豐厚，責付其應就被繼承人簡楊碧娥所遺之債務，負無限清
    償責任，顯失公平，從而被上訴人抗辯應適用前開規定，以
    其繼承簡楊碧娥所得遺產為限，負連帶保證責任，應屬可採
    ，是在此範圍內，上訴人之請求為有理由，逾此則無理由。
五、綜上所述，上訴人主張本於繼承及連帶保證之法律關係，請
    求被上訴人連帶給付上訴人293萬5845元及自83年9月1日起
    至清償日止，按年利率10.7%計算之利息，暨自83年9月1日
    起至清償日止，其逾期在6個月以內者，按上開利率10%，逾
    期超過6個月以上者，就超過部分，按上開利率20%計算之違
    約金，於被上訴人繼承簡楊碧娥所得財產之限度內，其請求
    為有理由，應予准許。逾此之請求為無理由，應予駁回。其
    假執行之聲請亦失所附麗，應併予駁回。上開應予駁回部分
    ，原審誤以簡楊碧娥所應負之連帶保證責任，係自新竹國際
    商銀向簡楊碧娥全體繼承人請求時始發生，非主債務人簡庭
    德未依約繳納利息時即發生，故簡楊碧娥之連帶保證責任，
    在被上訴人開始繼承之後，而依民法繼承編施行法第1條之2
    ，為上訴人敗訴判決，及駁回其假執行之聲請，其理由雖有
    未洽，結論則與本判決並無不同，仍應予維持。上訴意旨聲
    明廢棄改判，仍為無理由，應駁回其上訴。
五、據上論結，本件上訴為無理由。依民事訴訟法第449條第2項
    、第78條，判決如主文。
中    華    民    國    98    年    7     月    21    日
                    民事第七庭
                        審判長法  官  鄭三源
                              法  官  王聖惠
                              法  官  呂太郎
正本係照原本作成。
如不服本判決，應於收受送達後20日內向本院提出上訴書狀，其
未表明上訴理由者，應於提出上訴後20日內向本院補提理由書狀
（均須按他造當事人之人數附繕本）上訴時應提出委任律師或具
有律師資格之人之委任狀；委任有律師資格者，另應附具律師資
格證書及釋明委任人與受任人有民事訴訟法第466條之1第1項但
書或第2項（詳附註）所定關係之釋明文書影本。
中    華    民    國    98    年    7     月    21    日
                              書記官  黃千鶴
附註：
民事訴訟法第466條之1（第1項、第2項）：
對於第二審判決上訴，上訴人應委任律師為訴訟代理人。但上訴
人或其他法定代理人具有律師資格者，不在此限。
上訴人之配偶、三親等內之血親、二親等內之姻親，或上訴人為
法人、中央或地方機關時，其所屬專任人員具有律師資格並經法
院認為適當者，亦得為第三審訴訟代理人。


司法院資訊處製作；財團法人民間司法改革基金會備份。
